臺灣高雄地方法院刑事判決　　　　　　 100年度易字第1169號
公　訴　人　臺灣高雄地方法院檢察署檢察官
被　　　告　粘孟君
選任辯護人　洪國欽律師
被　　　告　利俊祥
上列被告因詐欺案件，經檢察官提起公訴（100年度偵續字第21
號），本院判決如下：
    主  文
利俊祥、粘孟君均無罪。
    理  由
一、公訴意旨略以：利俊祥係力誌企業有限公司（下稱力誌公司
    ）及國倉營造有限公司（下稱國倉公司）之實際負責人，粘
    孟君則係國倉公司名義負責人。渠等2人明知上開公司營運
    已陷週轉不靈，自己亦無支付能力，竟基於共同意圖為自己
    不法所有之犯意聯絡，於民國98年7月2日前某日，利用力誌
    公司向經濟部水利署第六河川局標得「菜寮溪九空橋下游段
    之護岸及疏浚緊急工程併辦土石標售案」（下稱九空橋工程
    ）及「菜寮溪無名橋段之護岸及疏浚緊急工程併辦土石標售
    案」（下稱無名橋工程）之際，前往告訴人張清亮時位於高
    雄縣鳳山市（現改制為高雄市鳳山區○○○路○段489 號住
    處，向張清亮詐稱前述2 標售案需繳納履約保證金及土石標
    售第1期款項共計新臺幣（下同）612萬3260元，並佯稱於出
    售施工土石後，即可償還上開借款及分紅120 萬元等理由，
    且提出並交付以國倉公司名義負責人即被告粘孟君名義所簽
    發、票載發票日分別為98年12月5日及99年2月2 日、票面金
    額分別為612萬3260元及120萬元支票各1 張為擔保，使張清
    亮陷於錯誤，先後於98年7月2日及7 月29日分別匯款予被告
    利俊祥112萬3260元及500萬元。詎上開支票屆期不獲兌現，
    經張清亮循線查訪，發覺上開標售案工程之履約保證金及土
    石標售第1 期等款項係由吳燦欽代被告利俊祥繳納，張清亮
    始悉受騙，因認被告利俊祥、粘孟君均涉犯刑法第339條第1
    項之詐欺取財罪嫌等語。
二、按犯罪事實應依證據認定之，無證據不得認定犯罪事實；被
    告之自白，不得作為有罪判決之唯一證據；不能證明被告犯
    罪者，應諭知無罪之判決，刑事訴訟法第154 條第2 項、第
    156條第2項、第301條第1項分別定有明文。又告訴人之告訴
    ，係以使被告受刑事追訴為目的，是其陳述是否與事實相符
    ，仍應調查其他證據以資審認（最高法院52年台上字第1300
    號判例意旨參照）。而事實之認定，應憑證據，如未能發現
    相當證據，或證據不足以證明，自不能以推測或擬制之方法
    為裁判基礎；且認定犯罪事實所憑之證據，雖不以直接證據
    為限，間接證據亦包括在內，然而無論直接證據或間接證據
    ，其為訴訟上之證明，須於通常一般之人均不致有所懷疑，
    而得確信其為真實之程度者，始得據為有罪之認定，倘其證
    明尚未達到此一程度，而有合理之懷疑存在而無從使事實審
    法院獲得有罪之確信時，即應由法院為諭知被告無罪之判決
    ，最高法院亦著有40年台上字第86號、76年台上字第4986號
    判例可資參照。
三、再按刑法第339條之詐欺罪，係以行為人於客觀上施用詐術
    使人陷於錯誤，並於行為之初，即以意圖為自己不法之所有
    或意圖得財產上不法之利益，為其構成要件。至於民事債務
    當事人間，倘有未依債務本旨履行給付之情形，就一般社會
    經驗以觀，原因有多端，其因有不可歸責之事由無法給付，
    或因合法得對抗他造主張抗辯而拒絕給付，甚至債之關係而
    立後，始行惡意遲延給付，均有可能，且經濟行為本身原寓
    有不同程度之不確定性或交易風險，交易雙方本應自行估量
    其主、客觀情事及蒐集相關資訊，作為其判斷參考，是倘無
    積極證據足資證明被告於債之關係發生時，即有從事財產犯
    罪之故意，自難以被告單純債務不履行之客觀事態，推定被
    告自始即有不法所有之意圖而施用詐術。
四、公訴意旨認被告利俊祥、粘孟君涉犯詐欺取財罪嫌，無非係
    以被告利俊祥、粘孟君於偵查中之供述、證人即告訴人張清
    亮、證人吳燦欽於偵查中之證述、匯款申請書影本2 紙、支
    票正反面影本4紙、臺灣票據交換所高雄市分所退票理由單3
    紙、經濟部水利署第六河川局自行收納款項統一收據影本3
    紙等為其論據。訊據被告利俊祥坦承係力誌公司、國倉公司
    之實際負責人，並於98年7 月2日、98年7月29日先後收受告
    訴人張清亮分別匯入國倉公司、力誌公司銀行帳戶之112 萬
    3260元、500萬元，並交付如附表所示之支票2紙予張清亮；
    被告粘孟君坦承擔任國倉公司之名義負責人，並簽發如附表
    編號1、2所示之支票2 紙，惟均堅詞否認有何詐欺取財犯行
    ，被告利俊祥辯稱：伊沒有詐欺張清亮，當初是張清亮答應
    投資「九空橋」及「無名橋」這兩個工程，伊曾帶張清亮去
    現場瞭解，伊沒有跟張清亮講好要投資多少金額，投資的款
    項用途也沒有特定，只說是投資這兩個工程，就是幫忙支付
    這兩個工程要用的錢。張清亮答應投資後，伊有跟他要「九
    空橋工程」的第一期土石標售價款112 萬3260元，及「無名
    橋工程」的第一期土石標售價款441 萬5669元，但他一直沒
    有匯款，業主就通知聯合承攬的學志營造有限公司（下稱學
    志公司）催繳，學志公司的實際經營者吳燦欽就借錢給伊繳
    「九空橋工程」的第一期土石標售價款112萬3260 元，伊繳
    完後張清亮才把112 萬3260元匯給伊，伊遂傳真收據給他，
    之後張清亮又匯了500萬元，這500萬元不是要繳「無名橋工
    程」第一期土石標售價款，而是這2 個工程需要的資金。後
    來因八八水災導致土方的價格大跌，這兩個工程呈現虧本狀
    態，開給張清亮的支票才會退票，伊沒有詐欺故意等語；被
    告粘孟君辯稱：伊只是國倉公司的名義負責人，實際經營都
    是由伊姊夫即被告利俊祥負責，伊對被告利俊祥為何與張清
    亮借錢的原因均不瞭解，僅是聽從被告利俊祥的指示開票而
    已等語，被告粘孟君之辯護人辯護意旨略以：本件純粹是被
    告利俊祥與告訴人之間的借貸糾紛，並非詐欺，縱認屬詐欺
    ，被告粘孟君亦未參與，與被告利俊祥無犯意聯絡等語。經
    查：
  (一)被告利俊祥係力誌公司及國倉公司之實際負責人，粘孟君則
    係國倉公司名義負責人。力誌公司於98年6、7月間，向經濟
    部水利署第六河川局標得「無名橋工程」、「九空橋工程」
    ，被告利俊祥即向告訴人張清亮邀約出資投資，並許以該2
    工程之土石方標售完成後，給予告訴人120 萬元之紅利，告
    訴人應允投資後，即分別於98年7月2日、29日分別匯款112
    萬3260元、500 萬元至國倉公司、力誌公司之銀行帳戶，被
    告利俊祥則交付告訴人如附表編號1、2所示之支票2 紙予告
    訴人，嗣告訴人分別於98年12月7日、99年2月2 日提示上開
    支票請求付款，均因存款不足及拒絕往來戶而遭退票等情事
    ，為被告2人所是認〈見本院100年度審易字第1997號卷（下
    稱審易卷）第18頁反面至19頁、本院100 年度易字第1169號
    卷（下稱易字卷）第56、54頁〉，核與證人即告訴人張清亮
    於本院審理時證述相符（見易字卷第37、38頁），並有匯款
    單影本2紙、如附表編號1、2 所示支票影本及退票理由單、
    「九空橋工程」土石標售契約書、「無名橋工程」土石標售
    契約書〈見高雄地檢99年度偵字第9616號卷（下稱偵一卷）
    5至9、43至53、86至96頁〉附卷可稽，此部分事實固堪認定
    。
  (二)被告利俊祥部分：
    證人即告訴人張清亮固於本院審理時證述：被告利俊祥找我
    投資「九空橋」、「無名橋」2 工程，那時候土石方很好賣
    ，有利可圖，他找我幫他交保證金，說工程完成後要給我12
    0萬元的紅利，我看完工地覺得可以投資，就於98年7月2 日
    、7 月29日分別匯112萬3260元、500萬元給被告利俊祥，這
    兩筆錢是要交「九空橋工程」、「無名橋工程」的保證金及
    第一期款，他有開2 張國倉公司的支票擔保，我匯款之後，
    他也有傳真2 張收據給我，99年2月2日上開支票退票以後，
    99年3  月1日我打電話給吳老師（按：即證人即學志營造公
    司吳燦欽），才知道工程款是吳老師代繳，我受騙了，如果
    我知道被告利俊祥會把錢用在其他工程款，而不是履約保證
    金及第一期土石標售款，我不可能會答應投資等語（見易字
    卷第37至40頁），而指訴被告利俊祥詐欺取財，然查：
  1.證人即告訴人張清亮前於偵訊時係證稱：「（被告2人詐騙
    你612萬3260元過程？）他們標到第六河川局的工程說要履
    約保證金，要我借他們600多萬元，並說要給我120萬元的吃
    紅，並開國倉營造的支票給我做為擔保」等語（見偵一卷16
    頁），就匯款之緣由、交付予被告利俊祥之款項究屬投資或
    借款，被告利俊祥交付支票預定支付予告訴人之120萬元係
    紅利或借款利息，告訴人前後所述明顯不一，亦不明確，真
    實性已堪存疑。
  2.又證人即告訴人固證稱其於98年7月2日、29日先後所匯之11
    2萬3260元、500萬元，即係欲交予被告利俊祥繳付「九空橋
    」、「無名橋」2 工程之履約保證金及第一期土石標售價款
    云云，然查：
  (1)力誌公司標得「九空橋」、「無名橋」2 工程後，所須繳納
    之「九空橋工程」第一期土石標售價款112萬3260元，係於
    98年7月1日向經濟部水利署第六河川局繳納；而「無名橋工
    程」之履約保證金88萬3134元及第一期土石標售價款441萬
    5669 元，則均於98年8月14日向經濟部水利署第六河川局繳
    納一節，有經濟部水利署第六河川局自行收納款項統一收據
    影本3 紙在卷可稽（見偵一卷第40、84、10頁），由告訴人
    匯款及力誌公司繳納上述款項之日期相對照，可知告訴人匯
    款112萬3260元之際，力誌公司實已繳畢同金額之第一期土
    石標售價款。又被告利俊祥在告訴人於98年7月2日匯入112
    萬3260元後，有將上述繳納「九空橋」第一期土石標售價款
    之統一收據影本傳真予告訴人觀看一情，業經證人即告訴人
    於本院審理時證述明確（見易字卷第39頁），並有其提出之
    該統一收據影本為憑（見偵一卷第11頁），告訴人既曾收受
    該收據影本，當足以由收據上之日期合理推知告訴人匯予被
    告利俊祥之款項，並未作為支付「九空橋」土石標售第一期
    款。
  (2)另力誌公司於98年8 月14日所繳付之「無名橋工程」履約保
    證金、第一期土石標售價款總計金額係529 萬8803元（計算
    式：88萬3134元+441萬5669元＝529萬8803 元），此一金額
    與告訴人於98年7月29日所匯之500萬元並不一致，自難認告
    訴人匯入之500 萬元，確係用以支付「無名橋工程」履約保
    證金。
  (3)承上所述，告訴人明知其匯入之第一筆款項，並未使用於被
    告利俊祥原商議之用途，仍於98年7 月29日匯入第二筆款項
    ，而其第二筆匯入之款項金額，又與力誌公司應繳付之款項
    金額不符，可見告訴人匯入之款項，要非專用以支付「九空
    橋工程」土石標售第一期款、「無名橋工程」履約保證金及
    土石標售第一期款甚明。且告訴人既係著眼上述2 工程完成
    後可獲120 萬元紅利而參與投資，其重視、關心者，應係工
    程是否依進度施作，是否能夠如期完成、順利轉售土石方，
    而取得預期之利潤，至投資之款項係用以支付工程哪一細項
    費用，衡諸常情，尚非投資者必會加以指定或限定。是被告
    利俊祥辯稱：告訴人的匯款只是投資這兩個工程，就是幫忙
    支付這兩個工程要用的錢，用途沒有特定等語，洵屬有據，
    告訴人指訴被告利俊祥佯以需繳交履約保證金、土石標售第
    一期款，而詐騙告訴人交付上述兩筆款項，難認屬實。
  3.被告利俊祥邀約告訴人投資之「九空橋工程」、「無名橋工
    程」確經力誌公司與學志營造公司聯合承攬後開工施作，均
    經驗收合格乙節，業據證人吳燦欽於本院審理時證述：「（
    這兩個工程有無如期完工？）無名橋如期完工，九空橋進度
    有落後」等語在卷（見易字卷第75頁），並有經濟部水利署
    第六河川局函送、內附「無名橋工程」、「九空橋工程」契
    約書及歷次繳交各期土石標售價款或罰款收據之卷宗影本、
    工程結算驗收證明書在卷可憑（見偵一卷第37至111 頁、易
    字卷第99-1、104頁），是被告利俊祥並未以虛構、無實際
    施作之工程邀約告訴人投資，至堪認定。
  4.且告訴人於98年7 月間投資而匯款時，土石方標售確有利可
    圖一情，業據證人即告訴人於本院審理時證稱無訛（見易字
    卷第42頁），核與證人即學志公司之吳燦欽於本院審理時所
    證：「（這兩個土石標在第六河川局的標價？）好像每一立
    方交60幾塊」、「（是否知道力誌公司跟第六河川局約定開
    採砂石的數量大概多少？）無名橋好像是12、3萬方，九空
    橋3萬左右」、「（所以力誌可以開採的15、6萬方乘以60幾
    元就是力誌要繳給河川局的？）是」、「（力誌可以從土石
    標中獲得何利潤？）原本說1立方可以賣到90幾、100多元，
    中間的差價30幾元就是力誌的利潤」等語吻合（見易字卷第
    75、77頁），又倘以證人吳燦欽於本院審理時證述之內容為
    準，並以無名橋開採13萬方土石，九空橋開採3 萬方土石，
    當時市價90元計算，上述2 工程之成本（即力誌公司應繳付
    第六河川局之土石標售款）粗估為：（無名橋13萬方+九空
    橋3萬方）×60元＝960萬元，而工程預期收入則為16萬方×
    90元＝1440萬元，利潤達480 萬元，由此觀之，告訴人投資
    時，上述2 工程確有高度獲利可能，且被告利俊祥應允給付
    告訴人之紅利金額（120 萬元），亦在該獲利可能範圍內，
    且非顯不合理，尤難認被告利俊祥允以120 萬元紅利，邀約
    告訴人投資該2 工程之說詞係屬詐術。
  5.告訴人投資後，被告利俊祥交付告訴人如附表所示之2 張支
    票雖均屆期不獲兌現，然「九空橋工程」、「無名橋工程」
    分別係98年7月5日、98年8月7日開工；隨即於98年8月6日至
    8月8日遭逢莫拉克風災（八八水災），災後因疏濬土石數量
    龐大，砂石價格大幅滑落，每立方公尺市價由100 多元跌至
    不到30元，砂石車運輸費用亦水漲船高等情，有「九空橋工
    程」、「無名橋工程」之經濟部水利署第六河川局工程契約
    書及相關新聞報導在卷可證（見偵一卷第24、30頁、易字卷
    第105至110頁），並經證人吳燦欽於本院審理中證陳：「（
    八八水災後，砂石價格有無漲跌？）應該是大跌，因為很多
    地方都有淤積砂石，後來力誌的下包也違約沒有做下去....
    如果下包作下去的話會賠本」等語（見易字卷第77至78頁）
    ，足認被告利俊祥辯稱：因為八八水災導致土方的價格大跌
    ，這兩個工程呈現虧本狀態，開給告訴人的支票才會退票等
    語，堪予採信。是以上述2 張支票之所以退票，既受無法預
    測之天災此一客觀因素影響，而難以歸責於被告利俊祥，即
    難徒憑退票之事實，反推其於邀約告訴人投資時，即存詐欺
    之意，且其邀約投資之行為即屬行使詐術。
  6.輔以被告利俊祥與告訴人間前曾有借貸關係，被告利俊祥借
    款時亦以國倉公司開立之支票擔保，事後提示均有兌現一情
    ，經證人即告訴人張清亮於本院審理時證述在卷（見易字卷
    第37頁），益徵告訴人之所以允諾投資「九空橋工程」、「
    無名橋工程」，係根據其對投資該2 工程之獲利判斷，及與
    被告利俊祥先前之借貸經驗、信用狀況，益難認被告利俊祥
    有何施用詐術可言。
  7.至被告利俊祥雖自承有將告訴人所匯款項用於「九空橋」、
    「無名橋」2 工程以外之工程等語（見易字卷第57頁），告
    訴人並執此而認被告利俊祥有詐欺犯意，然告訴人將投資款
    項匯予被告利俊祥後，即已交由被告利俊祥運用，至被告利
    俊祥將如何運用，當亦一併授權予被告利俊祥，是被告利俊
    祥基於力誌公司負責人之營運考量，縱有事後將告訴人之投
    資款挪為他用，仍不足以認定其於邀約告訴人投資之初，即
    基於詐欺取財之犯意。
  8.綜上，告訴人張清亮所匯款項，係投資「九空橋工程」、「
    無名橋工程」之整體，而非專以支付該2 工程之履約保證金
    及第一期土石標售價款。又本件投資並非被告利俊祥所虛構
    ，告訴人投資之經過、預期之利潤亦非顯不合理，加以嗣後
    被告利俊祥無力兌現承諾之紅利及本金，確有天災物價變動
    之影響，是本院綜合全情，因認被告利俊祥並未行使詐術，
    亦無詐欺取財之犯意，與詐欺取財罪之構成要件不相當。
  (三)被告粘孟君部分：
    本件投資過程，均係由被告利俊祥與告訴人商談，投資紅利
    亦非被告粘孟君向告訴人承諾，且被告粘孟君僅為國倉公司
    之名義負責人，該公司實由被告利俊祥經營管理等情，業據
    證人即告訴人張清亮於本院審理時證述甚明（見易字卷第42
    、40頁），核與被告粘孟君辯稱：其對被告利俊祥與告訴人
    金錢往來之原因均不知情等語無違，而依前述，被告利俊祥
    既不成立詐欺取財罪，本件投資亦非詐術，則在本件投資過
    程中僅參與簽發附表所示支票之被告粘孟君，其本身行為自
    不足以詐欺取財罪相繩，亦無與被告利俊祥有何詐欺取財之
    犯意聯絡。
五、綜上所述，公訴人所提出之上開證據，尚無法達於通常一般
    人均不致有所懷疑，而得確信被告利俊祥、粘孟君有共同以
    詐術騙取告訴人之投資款項，故依前開法條規定及判例意旨
    ，本件無法認定被告2 人有公訴人所指之詐欺取財犯行。此
    外，復查無其他積極證據足資證明被告2 人有上開犯行，自
    應為渠等無罪判決之諭知。
據上論斷，應依刑事訴訟法第301 條第1 項前段，判決如主文。
本案經檢察官黃世勳到庭執行職務。
中    華    民    國   100    年    11    月    30    日
                  刑事第十三庭審判長法  官  黃蕙芳
                                    法  官  陳采葳
                                    法  官  陳筱雯
以上正本證明與原本無異。
如不服本判決應於收受送達後10日內向本院提出上訴書狀，並應
敘述具體理由；如未敘述上訴理由者，應於上訴期間屆滿後20日
內向本院補提理由書（均須按他造當事人之人數附繕本）「切勿
逕送上級法院」。
中    華    民    國   100    年    11    月    30    日
                                    書記官  陳建琪
附表
┌──┬─────┬────┬─────┬──────┬──────┐
│編號│發票人    │背書人  │支票號碼  │發票日      │票面金額    │
│    │          │        │          │            │（新臺幣）  │
├──┼─────┼────┼─────┼──────┼──────┤
│ 1  │國倉公司  │利俊祥  │XY0000000 │98年12月5日 │612萬3260 元│
│    │粘孟君    │        │          │            │            │
├──┼─────┼────┼─────┼──────┼──────┤
│ 2  │國倉公司  │利俊祥  │XY0000000 │99年2月2日  │120萬元     │
│    │粘孟君    │        │          │            │            │
└──┴─────┴────┴─────┴──────┴──────┘